【裁判字號】    88,訴,347
【裁判日期】    901231
【裁判案由】    偽造文書等
【裁判全文】
臺灣屏東地方法院刑事判決                          八十八年度訴字第三四七號
    公  訴  人  臺灣屏東地方法院檢察署檢察官
    被      告  甲○○
    選任辯護人  許銘春
                張文雪
右列被告因偽造文書等案件，經檢察官提起公訴（八十七年度偵續字第九三號）及移
送併辦（八十八年度偵字第三八八九號），本院判決如左：
    主  文
甲○○連續行使偽造私文書，足以生損害於公眾及他人，處有期徒伍年拾月。偽造如
附表所示之署押、印文及偽造之「丙○○」印章壹枚，均沒收。
    事  實
一、甲○○因積欠賭債須款孔急，竟意圖為自己不法之所有並基於偽造文書之概括犯
    意，於民國八十四年五月間，至屏東縣萬丹鄉○○村○○路八六弄十號其岳父母
    庚○○、林金葉家中，佯稱估價土地為由，向庚○○、林金葉取得其庚○○所有
    坐落屏東縣萬丹鄉○○段一一○○號、新鍾段一三○五號土地所有權狀二紙，並
    向丁○○取得庚○○印章、身分證各一枚，次於同年六月間利用林金葉不識字及
    保管其子丙○○土地權狀之機會，亦佯稱估價土地為由，向林金葉取得丙○○所
    有坐落屏東縣萬丹鄉○○段一三○四號土地之所有權狀一紙，並進而：（一）於
    八十四年六月二十六日冒用庚○○之名義，在上開萬丹鄉○○段一一○○號、新
    鍾段一三○五號土地共同擔保最高限額新台幣（下同）一千四百四十萬元抵押權
    設定契約書盜用庚○○之印章（抵押權人即債權人為屏東縣萬丹農會，現為農民
    銀行萬丹分行），完成偽造庚○○為義務人兼債務人抵押權設定契約書；並於同
    日在萬丹農會業務往來申請書盜用庚○○之印章，開立戶名為庚○○00000
    00帳號；又於同日持向屏東縣屏東地政事務所辦理抵押權設定登記，致使該地
    政事務所承辦之公務員將此不實之事項登載於職務上所掌之公文書土地登記簿謄
    本及他項權利證明書，足以生損害於庚○○、屏東縣萬丹鄉農會及地政機關對抵
    押權登記事務管理之正確性；甲○○復在八十四年六月二十七日在與萬丹鄉農會
    借款申請書、借據、授信約定書上偽造、盜用庚○○簽名、印章，進而偽造該借
    款申請書、借據、借款約定書，嗣持之於八十四年六月二十七日向萬丹農會借貸
    一千二百萬元，使該農會陷於錯誤而將款項存入庚○○0000000帳號，甲○○旋並於同日將上揭款項轉帳入己，致生損害於庚○○、屏東縣萬丹鄉農會。
    （二）甲○○復承前之概括犯意，先未經丙○○同意委請不知情之刻印業者，偽
    刻丙○○之印章一枚，並於八十四年八月二十六日冒用丙○○名義，在上開萬丹
    鄉○○段一三○四號土地共同擔保最高限額九百六十萬元抵押權設定契約書蓋用
    偽造之丙○○印章（抵押權人即債權人為屏東縣萬丹農會），完成偽造丙○○為
    義務人兼債務人抵押權設定契約書；又於同日持向屏東縣屏東地政事務所辦理抵
    押權設定登記，致使該地政事務所承辦之公務員將此不實之事項登載於職務上所
    掌之公文書土地登記簿謄本及他項權利證明書，足以生損害於丙○○、屏東縣萬
    丹鄉農會及地政機關對抵押權登記事務管理之正確性；甲○○復在八十四年八月
    二十七日在與萬丹鄉農會借款申請書、授信約定書上偽造、蓋用丙○○簽名、偽
    造之印章，進而偽造該借款申請書、授信約定書，並於八十四年八月二十九日在
    萬丹農會業務往來申請書蓋用偽造丙○○之印章，開立戶名為丙○○00000
    00帳號，嗣持之於八十四年八月二十九日向萬丹農會借貸二百萬元，於八十四
    年九月八日貸得四百萬元並償還前欠之二百萬元，於八十四年九月二十九日貸得
    八百萬元並償還前欠之四百萬元，甲○○並於八十四年九月二十九日在借據上偽
    造、蓋用丙○○簽名、偽造之印章，均使該農會陷於錯誤而將款項存入丙○○上
    揭帳戶，甲○○並陸續將上揭款項轉提入己，致生損害於丙○○、屏東縣萬丹鄉
    農會。嗣因甲○○無力繳納貸款，土地遭法院查封後，始被庚○○、丙○○知悉
    上情，因雙方多次協商解決方法，始終未能達成共識，始延至八十七年四月十六
    日訴請偵辦。
二、案經被害人庚○○、丙○○訴請台灣屏東地方法院檢察署檢察官偵查起訴。
    理  由
一、訊據被告甲○○矢口否認有何犯行，辯稱：我是向岳父母借一千二百萬、八百萬
    ，第一次岳父母他們拿所有權狀、印章給我們，第二次因為農會規定每人借款不
    能超過二千萬，所以我岳父說那就拿你大舅子的土地去辦，就拿登記在丙○○名
    下的土地去借款，他們拿所有權狀和印章，身分證不是當天拿的，是我太太去向
    丙○○拿身分證辦的，又告訴人對支付命令未提出異議，另因丙○○所有的土地
    因他們還沒分家，只是登記在丙○○名義下，所以伊僅只找己○○對保云云。
二、經調閱本院八十七年度重訴字第三六號全卷，查（一）右揭事實業據告訴人庚○○、丙○○指述歷歷，核與告訴人等前於本院民事訴訟程序中供述情節一致，並
    與證人林金葉證述情節大致相符，證人鄧基和亦證稱：「在前年（按指八十五年
    ）底時庚○○來找我說並未向農會借款但土地遭查封，我就陪他至農會查借據，
    後來知道是甲○○偷借的，就由農會總幹事薛春吉召集在甲○○家召集的，當晚
    去的有李昌明、庚○○、丙○○、農會信用部主任黃昌茂、戊○○、石博均有在
    場，甲○○有承認是冒貸的，但沒有提及抵押權設定的情形，當時協調由原告（
    按指告訴人）代墊利息，之後農會才會撤回執行，當時由我陪同原告至新庄分部
    繳納利息」（本院民事八十七年度重訴字第三十六號第八十六面）並有如附表一
    、二所示被告所偽造之文書、庚○○、丙○○帳戶往來明細、土地登記謄本、土
    地他項權利證明書在卷可稽。（二）被告於本院初供稱：「我岳父母是看我們夫
    妻憂愁難過才借我們的，我有向岳父說輸錢欠錢不還不行，所以才向你們借錢，
    ... 我本身也有土地，但那是我父親的，我是不敢讓我父親知道，才向我岳父母
    借的」（本院八十九年六月二十二日、九十年八月十四日筆錄），則以被告借款
    之目的係為償還賭債，顯非短時間內得以清償，衡情告訴人庚○○縱與被告有翁
    婿之情，在無何擔保之情形上，熟無輕易提供土地予被告貸借此龐大金額之可能
    ，亦自無於前欠未清之情形下，即再提供丙○○所有土地予被告貸借之理。又被
    告嗣雖改稱：「我們那時有向他們說我們因為向人家借錢欠人好幾百萬，沒有說
    是賭債或是要還農會銀行的錢，只說是單純的借款，所以想要向他們借錢來用」
    「（問：他們有無問你要如何擔保）答：沒有，因為我父親很有錢，所以他們比
    較放心。至於我自己也有三分地值五千多萬，但是已以己○○的名義借了二千二
    百多萬，已達農會借款上限所以無法再借了，因為我岳母很疼我太太，我們求他
    們，他們才答應的」「（問：為何第一次沒有還，第二次你岳父母還會借給你們
    ？）答：那時我們說我們欠錢，他們也沒有問那麼多，他們也沒有問我為何要再
    借」等語（本院九十年八月十四日筆錄），則以被告第一次商借尚須央求庚○○
    夫妻，其第二次商借庚○○夫妻態度竟與前次迥然不同，被告所言顯異常情，另
    證人乙○○即被告之妻偵查中證稱：「（問：為何要借款）答：因我們欠錢（欠
    多少）答：一千多萬」「當時沒有談要給他們利息」（八十七年度偵字第二五八
    五號第六十一面），於本院證稱：「我先生之前有賭博，我們自己的土地之前有
    借過錢了，但是我先生不敢跟他父親借，所以我就帶他回去向我父親借，因為我
    知道我父親還有土地，我是向他們說想要還清農會的貸款，因為利息很高，我沒
    有向我父母親說要還賭債，另外也有說要還民間的一些貸款，但不是什麼高利貸
    ，那時我哥哥他們都在上班，當時只有己○○和我父母住在一起，但是借錢的時
    候他去上班，只有我父母親在，第一次他們就拿土地所有權狀，是我父親的那塊
    地，他們說我們可以拿去借，我們第一次向他們開口他們就答應了，因為我有向
    我父親說被告還有一塊地很有價值，我叫他們不用擔心」「（問：為何你父親沒
    有說用你們的地去借就好？）答：因為我父親他們知道我們那塊地已向農會設定
    抵押了」「（問：你父親如何知道你們有能力償還？）答他們知道我們的地還很
    值錢」等語（本院九十年八月十四日筆錄），證人簡瑞德證稱：「他（甲○○）
    自已原有地已貸款二千二百萬元，向農會貸的，然後又向民間貸八百萬元，因玩
    六合彩賭博花完了」（八十八年度偵字第三八八九號第三十八面），被告與證人
    乙○○就是否央求庚○○夫妻、借款之目的、庚○○何以願提供土地予被告借款
    等情供述均有不符，又被告所有之土地堪認已無何價值，被告是時顯已因賭致周
    轉困難且庚○○亦應已知悉被告之經濟情況，從告訴人庚○○是否有在無何擔保
    情形下無息借此鉅款予被告之可能性觀之，庚○○衡情並無提供其所有之土地或
    丙○○所有之土地予被告貸借之可能。（三）被告於本院供稱：「（問：丙○○
    的印章你如何取得）答：是我和我太太向我岳父母拿的，庚○○、丙○○的印章
    是分二次拿的」「第二次我岳父母給我權狀、印章。身分證則是我太太向丙○○
    拿的」（本院九十年八月十四日筆錄），證人乙○○於本院證稱：「（問：丙○○部分當天你父親交給你何物）答：土地權狀、印章。至於身分證是過了幾天後
    要辦的時候我回娘家向丙○○拿的，因為他那幾天剛好從高雄回來」（本院九十
    年八月十四日筆錄），惟此顯與被告前於偵查中所稱：「有關丙○○印章部分我
    們沒有偷刻，印章是我太太向丙○○拿的」（八十八年度偵字第三八八九號）顯
    有不符，又丙○○前於本院民事庭堅稱稱伊身分證向來均帶在身上等語（本院民
    事庭八十七重訴第三十六號第五十八頁），而綜觀丙○○相關借款資料亦無丙○○之身分證資料，被告及證人乙○○上揭所言顯屬無據而不足採信。（三）證人
    辛○○於本院證稱：「（問：甲○○當時任何職？）證人答：我當時為信用部主
    任，他是在經銷部」「（問：你們放貸款流程如何？）答：都是信用部的人處理
    ，辦理調查、徵信、核貸。我們沒有指定特定人員去對保。是由徵信人員及授信
    人員去協調由何人對保，徵授信仁人員都是農會的人員。原則上是由徵授信人員
    對保。他們人手不夠時才會去找其他部門人員」「（問：徵授信人員是指何人？
    ）答：徵授信我們都有固定人員在做」「（問：此件徵授信人員是何人？）答：
    那時徵信是簡瑞德。授信是壬○○」（本院九十年五月十七日筆錄）等語。壬○○供稱：「（問：依農會規定是否要本人在場才可對保）答：要的」（八十八年
    度偵字第三八八九號第十六面）。薛春吉供稱：「貸款核准後才辦設定抵押權，
    再對保，對保要本人親自到場（八十八年度偵字第三八八九號第十五面），辛○○供稱：「（問：對保是什麼意思）答：是農會員工向借款人或保證人請他們簽
    名，由對保人請借款人及保證人簽名，讓他們知道有貸款的手續」（同上偵卷第
    三十四面），證人簡瑞德證稱：「對保程序應由借款人當面對保，但本件我印象
    中是甲○○自己對保」「對保由主辦及協辦人員辦理，不是任何人可以對保」（
    同上偵卷第三十九頁），被告苟確係事先徵得庚○○之同意，何以上開二筆借貸
    ，於整個借貸設定抵押流程中，均未依農會之規定與本人對保，而僅就丙○○借
    款一案找不識字之己○○就連帶保證部分對保，又若被告果真有向告訴人二人借
    貸上述金額，何以未立借據予告訴人，又自行為告訴人庚○○、丙○○開立新之
    帳戶，凡此均與常情有違。（四）證人乙○○上揭證稱伊與被告欠一千多萬等語
    ，核與被告於八十四年六月二十七日貸得一千二百萬後旋即於同日提領一空之客
    觀情況相符，惟嗣被告以丙○○所有之土地貸得之款項，於八十四年八月二十九
    日核貸放款後，係以近一月有餘之時間分次提領貸得之款項，而其貸款復係於八
    十四年八月二十九日向萬丹農會借貸二百萬元，於八十四年九月八日貸得四百萬
    元並償還前欠之二百萬元，於八十四年九月二十九日貸得八百萬元並償還前欠之
    四百萬元，此與前述貸得一千二百萬相較，足見被告第二次借貸時須款之情非重
    ，又告訴人丙○○僅係住於高雄，被告既非需款孔急衡情亦難非以聯絡，自無被
    告於偵查中所辯：「因為當時丙○○不在，才找己○○對保」（八十七偵續字第
    九十三號）之可能，且己○○實係因為連帶保證人亦應對保，被告既知悉應與本
    人即庚○○、丙○○當面對保，其竟捨此不為，顯係為掩飾並遂行犯行而為。
三、（一）證人己○○證稱：「我本來是農會的會員，有一天我晚上七八點回來，被
    告請我去簽個名，他說對我有好處，他說農會有送東西，他沒有說送什麼東西。
    他後來載我去農會秘書那邊簽名，那時秘書也有在。我不識字，我簽完名被告就
    載我回去」（本院九十年六月二十八日筆錄），核與告訴人庚○○所稱：「（己○○）他是做工的，字也不認識幾個」（本院九十年八月十四日筆錄），證人乙○○即被告之妻亦證稱：「我大哥丙○○、己○○可能不太識字，之後的第三、
    四的哥哥和我比較有唸書可能識字較多」「（問你父母是否認字？）認得一點點
    ，不太識字，他們大概只認得自己的名字及一些簡單的數字，其他就不認得了」
    （本院九十年八月十四日筆錄）相符，次經本院提示文字證人己○○亦確無法辨
    讀，足見證人己○○確不識字，其自亦無從知悉於農會授信約定書及對保人簽章
    欄簽蓋印之意義，證人己○○上揭簽章自無從為被告有利之認定。（二）本院八
    十五年五月一日八十五年度促字第四一一一號支付命令固於八十五年五月二十六
    日確定，此有支付命令、支付命令確定證明書各一紙可按（本院民事庭八十七年
    度重訴字第三六號第四九、五十面），惟告訴人庚○○供稱：「我那時只顧著工
    作，是有一天我在找東西的時候我才發現拿去給別人看，才發現已經過時間了」
    等語，則以同住於屏東縣萬丹鄉○○村○○路十號之庚○○、丁○○、己○○均
    不識字之情，自難以告訴人庚○○未提出異議而為被告有利之認定。又被告自承
    「曾協調過三次，自八十五年、八十六年、八十七年均有協調過」等語（八十七
    年度偵字第二五八五號卷第五十一面），及首揭證人鄧基和之證言，參以八十五
    年十二月九日庚○○之上揭土地始遭查封，此有土地登記謄本可按，亦見告訴人
    等非就被告貸款一事無所糾問。
四、綜上所述，被告甲○○所辯要屬避就之詞，不足採信，本件事證明確，被告犯行
    堪以認定。
五、核被告甲○○偽造庚○○、丙○○為義務人兼債務人抵押權設定契約書，持向屏
    東縣屏東地政事務所辦理抵押權設定登記，致使該地政事務所承辦之公務員將此
    不實之事項登載於職務上所掌之公文書土地、建物登記簿謄本及他項權利證明書
    ，足以生損害於庚○○、丙○○、屏東縣萬丹鄉農會及地政機關對抵押權登記事
    務管理之正確性，所為係犯刑法第二百十六條、第二百十條之行使偽造私文書罪
    、刑法第二百十四條使公務員登載不實事項於公文書罪。被告偽造庚○○、丙○○書立借據、授信約定書、借款申請書、業務往來申請書，持之向屏東縣萬丹鄉
    農會詐貸，足以生損害於庚○○、丙○○、屏東縣萬丹鄉農會，所為係犯刑法第
    二百十六條、第二百十條之行使偽造私文書罪、刑法第三百三十九條第一項之詐
    欺取財罪。被告盜用盜刻印章用印、偽造署押，為偽造私文書之部分行為；偽造
    私文書之低度行為為行使偽造私文書之高度行為所吸收，均不另論罪。被告利用
    不知情之刻印業者盜刻丙○○印章，為間接正犯。被告先後多次行使偽造私文書
    、詐欺及使公務員登載不實罪間，時間緊接，所犯罪名相同，顯係基於概括犯意
    為之，應依連續犯之規定論以一罪。被告行使偽造私文書與所犯詐欺及使公務員
    登載不實罪間，有方法目的之牽連關係，依刑法第五十五條規定，從一重之連續
    行使偽造私文書罪處斷，並依連續犯之規定加重其刑。又被告就庚○○所有之土
    地部分同時同地一申請登記行為，致生數使公務員登載於職務上所掌公文書之結
    果，為想像競合犯，應依刑法第五十五條之規定論以一罪。公訴人雖未就上開使
    公務員登載不實犯行起訴，惟該部分與起訴之犯罪事實既有方法目的之牽連關係
    ，屬裁判上一罪，另檢察官移送併辦部分（八十八年度偵字第三八八九號）與起
    訴部分係同一事實，依審判不可分原則，本院自均得併予審理。又公訴意旨以被
    告盜刻庚○○之印章，惟查被告此部分僅係盜用，原應為無罪之諭知，惟此部分
    與前開有罪部分有實質上一罪關係，爰不另為無罪之諭知。另公訴意旨以被告在
    土地登記申請書上偽造庚○○、丙○○之印文、署押，惟查各該土地登記申請書
    上並無庚○○、丙○○之印文、署押，起訴書此部分之記載顯為誤載，併此敘明
    。審酌被告素行尚佳，惟為償賭債及供己花用之犯罪動機及目的、手段、所生危
    害甚鉅、被害人受損程度嚴重、未與被害人達成和解，生活狀況、智識程度並以
    被告所得之款項甚鉅，而刑事審判之量刑，在於實現刑罰權之分配的正義，以契
    合人民之法律感情，被告所得款項顯已追償困難，且被告於第一次貸得款項還清
    欠款後，竟食髓知味復再為之，苟對被告處以輕度之刑，無異促狡黠之人以短期
    之自由刑博其鉅額之利益，再被告犯後復飾詞諉過未見有何悔意等一切情狀，爰
    從重量處如主文所示之刑。偽造如附表所示之署押及偽造「丙○○」印章一枚，
    均應依刑法第二百十九條規定宣告沒收。
據上論斷，應依刑事訴訟法第二百九十九條第一項前段，刑法第五十六條、第二百十
六條、第二百十條、第二百十四條、第三百三十九條第一項、第五十五條、第二百十
九條，罰金罰鍰提高標準條例第一條前段，判決如主文。
中      華      民      國      九十      年      十二    月    三十一  日
                                      臺灣屏東地方法院刑事第二庭
                                          法  官    郭書豪
右正本證明與原本無異。
對於本判決如有不服應於收受送達後十日內向本院提出上訴書狀上訴於台灣高等法院
高雄分院並按他造當事人之人數附具繕本。
                                          書記官    潘豐益
中      華      民      國      九十      年      十二    月    三十一  日
附錄：本判決論罪科刑法條：
刑法第二百十條：偽造、變造私文書，足以生損害於公眾或他人者，處五年以下有期
徒刑。
刑法第二百十四條：明知為不實之事項，而使公務員登載於職務上所掌之公文書，足
以生損害於公眾或他人者，處三年以下有期徒刑、拘役或五百元以下罰金。
刑法第二百十六條：行使第二百十條至第二百十五條之文書者，依偽造、變造文書或
登載不實事項或使登載不實事項之規定處斷。
刑法第三百三十九條第一項：意圖為自己或第三人不法之所有，以詐術使人將本人或
第三人之物交付者，處五年以下有期徒刑、拘役或科或併科一千元以下罰金。
附表一：庚○○萬丹鄉○○段一一○○號、新鍾段一三○五號土地
┌──┬─────┬────────┬─────────┬───────┐
│編號│時間      │偽造之文書      │偽造庚○○之署押、│              │
│    │          │                │盜用之印文（按盜用│              │
│    │          │                │之印文均不沒收）  │              │
├──┼─────┼────────┼─────────┼───────┤
│一  │八十四年六│業務往來申請書  │印文一枚          │              │
│    │月二十六日│                │                  │              │
├──┼─────┼────────┼─────────┼───────┤
│二  │八十四年六│抵押權設定契約書│印文一枚          │              │
│    │月二十六日│                │                  │              │
├──┼─────┼────────┼─────────┼───────┤
│三  │八十四年六│借據            │同右              │              │
│    │月二十七日│                │                │              │
├──┼─────┼────────┼─────────┼───────┤
│四  │同右      │授信約定書      │署押、印文各二枚  │              │
├──┼─────┼────────┼─────────┼───────┤
│五  │未載日期  │借款申請書      │署押、印文各一枚  │              │
│    │          │                │                  │              │
└──┴─────┴────────┴─────────┴───────┘
附表二：丙○○萬丹鄉○○段一三○四號土地
┌──┬─────┬────────┬─────────┬───────┐
│編號│時間      │偽造之文書      │偽造丙○○之署押、│              │
│    │          │                │印文              │              │
├──┼─────┼────────┼─────────┼───────┤
│一  │八十四年八│抵押權設定契約書│印文一枚          │              │
│    │月二十六日│                │                  │              │
├──┼─────┼────────┼─────────┼───────┤
│二  │八十四年八│授信約定書      │署押二枚、印文三枚│              │
│    │月二十七日│                │                  │              │
├──┼─────┼────────┼─────────┼───────┤
│三  │未載日期  │借款申請書      │署押、印文各一枚  │              │
├──┼─────┼────────┼─────────┼───────┤
│四  │八十四年八│業務往來申請書  │印文一枚          │              │
│    │月二十九日│                │                  │              │
├──┼─────┼────────┼─────────┼───────┤
│五  │八十四年九│借據            │署押、印文各一枚  │              │
│    │月二十九日│                │                  │              │
└──┴─────┴────────┴─────────┴───────┘


司法院資訊處製作；財團法人民間司法改革基金會備份。
